臺灣高等法院民事判決　　　　　　　 99年度上更(一)字第110號
上　訴　人　紀顯曄
訴訟代理人　黃啟逢律師
被 上訴 人　傅裕松
上列當事人間請求確認債權不存在事件，上訴人對於中華民國98
年3月18日臺灣臺北地方法院97年度訴字第413號第一審判決提起
上訴，經最高法院第一次發回更審，本院於100年9月20日言詞辯
論終結，判決如下：
    主      文
原判決關於駁回上訴人後開第二、三項之訴部分及訴訟費用（除
確定部分外）之裁判均廢棄。
確認被上訴人對上訴人民國九十三年二月九日所生之借款債權及
臺灣臺北地方法院九十五年度票字第一一六五○○號裁定所示本
票（即如附表一所示本票）債權，於超過新台幣壹拾萬參仟元部
分不存在。
臺灣臺北地方法院九十七年度執更一字第四號（原案號為九十六
年度執字第八七九八號）執行事件之強制執行程序就超過新台幣
壹拾萬參仟元部分應予撤銷。
第一、二審及發回前第三審訴訟費用（除確定部分外）由被上訴
人負擔。
    事實及理由
一、上訴人起訴主張：伊於民國（下同）91年4月3日因急需資金
    ，書立借款金額為200萬元之借據1紙及簽發如附表二編號1
    所示本票4紙交付予被上訴人，向其借款新臺幣（下同）200
    萬元，約定借款期間為2個月。嗣於91年6月5日，再向被上
    訴人借款22萬元，並應其要求書立借款金額為222萬元之借
    據1紙，另簽發如附表二編號2所示本票1紙交付予被上訴人
    ，而被上訴人亦將如附表二編號1所示借據返還予上訴人。
    其後因伊未能清償上開借款，被上訴人為確保其債權，先後
    於如附表二編號3至6所示時間，要求伊重新書立借據並簽發
    本票，惟藉故拒絕返還伊前所交付之本票，經伊強烈要求始
    返還部分本票（詳如附表二備註欄所載）。被上訴人於95
    年2月8日持如附表二編號6所示本票向法院聲請對伊父母紀
    林全、紀余寶裁（即該本票之背書人，先後於96年3月22日
    、96年4月27日死亡）核發支付命令，經原法院以95年度促
    字第7281號核發支付命令確定後，被上訴人即持之聲請對紀
    林全、紀余寶裁之財產為強制執行（原法院受理案號：95
    年度執字第3762 4號）；其後於95年10月間再持應返還予伊
    之如附表二編號3號所示本票(即如附表一所示本票）向原法
    院聲請本票強制執行，經原法院以95年度票字第116500號裁
    定准予強制執行後，執以聲請對伊之財產為強制執行（原法
    院受理案號：96年度執字第8798號）。然伊僅向被上訴人借
    款222萬元，且自91年4月9日起已陸續清償合計2,117,000元
    ，被上訴人對伊之借款債權僅餘103,000元。為此，提起本
    件訴訟請求確認被上訴人對伊於93年2月9日所生的借款債權
    及本票債權2,117,000元部分不存在，及系爭執行事件之強
    制執行程序超過2,117,000元部分應予撤銷等語（原審判決
    上訴人敗訴，上訴人不服提起上訴，經本院前審判決確認被
    上訴人對上訴人於93年2月9日所生之借款債權及原法院95年
    度票字第116500號裁定所示本票債權，於超過220萬元，及
    自94年11月30日起算之法定遲延利息部分不存在。原法院97
    年度執更一字第4號（原案號為96年度執字第8798號）執行
    事件（下稱系爭執行事件）之強制執行程序就超過220萬元
    ，及自94年11月30日起算之法定遲延利息部分應予撤銷，並
    駁回上訴人其餘請求。上訴人就其敗訴部分提起第三審上訴
    ，經最高法院廢棄本院前審判決，發回本院。被上訴人就其
    敗訴部分，則未據上訴。）並上訴聲明：
    (一)原判決關於駁回上訴人後開第(二)、(三)項部分之訴廢棄。
    (二)確認被上訴人對上訴人於93年2月9日所生的借款債權及本
      票債權（即原法院95年度票字第116500號裁定所示本票3
      紙債權）逾103,000元部分不存在。
    (三)系爭執行事件之強制執行程序逾103,000元部分應予撤銷
      。
二、被上訴人則以：兩造間之借款債務關係有二筆，第一筆借款
    金額為222萬元（上訴人於91年4月間先借款200萬元，並簽
    發票載金額分別為50萬元之本票4紙以為付款之擔保，另於
    91 年6月間借款22萬元，並簽發票載金額為22萬元之本票1
    紙為付款之擔保），嗣因無法清償，乃於93年2月9日簽發如
    附表二編號3號所示本票3張（由上訴人之母紀余寶裁背書）
    以為還款之擔保。第二筆借款為220萬元，伊係陸續以現金
    支付借款，上訴人則於94年3月5日簽發如附表二編號6號欄
    所示本票3張（由上訴人之父母紀林全、母紀余寶裁背書）
    交予伊以為還款之擔保，並於99年9月10日以臺灣銀行支票
    償還，二筆借款並非同一，否則，上訴人如已清償第1筆借
    款2,117,000元，何以於換票時仍簽發金額合計222萬元之本
    票及借據等語，資為抗辯。並答辯聲明：駁回上訴。
三、經查：(一)上訴人先後簽發如附表二編號1至6號所示本票予被
    上訴人，嗣被上訴人將其中編號1、2、4、5號所示本票返還
    予上訴人。(二)被上訴人於95年2月8日持如附表二編號6號所
    示本票向原法院聲請對訴外人紀林全、紀余寶裁（即該本票
    之背書人）核發支付命令，經原法院以95年度促字第7281
    號核發支付命令確定後，被上訴人即執以聲請對紀林全、紀
    余寶裁之財產為強制執行（原法院95年度執字第37624號）
    ，上訴人乃另案提起債務人異議之訴，經原法院以96年度訴
    字第4833號判決上訴人敗訴確定；嗣被上訴人於95年2月16
    日再持如附表二編號6號所示本票，以上訴人為相對人，向
    原法院聲請裁定准予強制執行，經原法院以95年度票字第
    15242號裁定准予強制執行。(三)嗣被上訴人復於95年10月間
    持如附表二編號3號所示本票（即如附表一所示本票）向原
    法院聲請裁定准予強制執行，經原法院以95年度票字第
    116500號裁定准予強制執行，被上訴人乃據以為執行名義，
    向原法院聲請為系爭執行事件。(四)被上訴人前以上訴人、紀
    林全及紀余寶裁涉犯詐欺罪嫌為由，向台灣台北地方法院檢
    察署（下稱台北地檢署）提起刑事告訴（案號為95年度偵字
    第11165號），經該署檢察官為不起訴處分等情，為兩造所
    不爭執，且有本票、支付命令聲請狀、原法院95年度促字第
    7281號支付命令、支付命令確定證明書、原法院96年度訴字
    第4833號判決、原法院以95年度票字第15242號裁定、原法
    院95年度票字第116500號裁定及台北地檢署檢察官95年度偵
    字第11165號不起訴處分書可稽（見原審卷第10至20、106至
    110、121至126頁，本院98年度上字第396號〈下稱本院396
    號卷〉卷第152至154頁），復經本院調取原法院96年度訴字
    第4833號案卷、台北地檢署95年度偵字第11165 號卷（下稱
    詐欺偵查卷）、原法院95年度執字第37624號卷及系爭執行
    事件案卷查明屬實，洵堪信實。
四、上訴人主張伊僅向被上訴人借款222萬元，因未如期清償完
    畢，一再換票，故簽發如附表二所示本票予被上訴人，並無
    另一220萬元之借款等語，為被上訴人所否認，經查：
（一）本件上訴人曾於91年間向被上訴人借款222萬元，被上訴
      人已於91年4月3日、91年6月5日分別匯款200萬元、22萬
      元予上訴人一節，有匯款委託書及存摺可證（見詐欺偵查
      卷第72、130、131頁，本院396號卷第97頁），且為兩造
      所不爭執，是兩造間存有222萬元（即第1筆借款）之借貸
      契約關係一事，即堪認定。
（二）至於被上訴人稱除前揭第1筆借款222萬元外，伊另於93年
      11月19日借款220萬元予上訴人，上訴人則簽發如附表二
      編號6所示本票3紙予伊云云，惟查：
   1、上訴人就此主張：伊於91年4月及6月間向被上訴人借款共
      計222萬元，嗣因無法按時清償，又誤認重行簽訂借款契
      約即使前此之借款契約無效及本票逾到期日即屬無效，本
      於誠信乃於92年2月9日重新出具借據及開立本票，其後予
      以換票，實則兩造間僅一筆222萬元之借款，並無二筆借
      款等語。而審諸被上訴人前提出與本件相同之本票、借據
      等件為證對上訴人、紀林全及紀余寶裁提出詐欺刑事告訴
      ，該案偵查中就其取得附表二編號6所示之借據及本票之
      原委，先後陳稱：(1)上訴人於91年間向伊借款200萬元，
      並開立4紙面額合計200萬元之本票（即如附表二編號1號
      所示本票）以為保證，嗣該本票到期無法清償，並再借款
      50萬元，伊乃再貸與22萬元，上訴人並另簽發面額22萬元
      之本票（即如附表二編號2號所示本票）以為擔保，然屢
      經催討均未清償，經伊多次央求，上訴人乃於93年2月9日
      簽發3張面額合計222 萬元之本票（即如附表二編號3號所
      示本票），並於93年3 月30日與紀余寶裁共同書立借據予
      伊，嗣又於94年3月5日再簽發3張本票（即如附表二編號6
      號所示本票）予伊云云（偵查卷第8至11、15至21頁）；
      (2)上訴人於94年3月5日所簽發面額分別為80萬元、70萬元
      、70萬元之本票（即附表二編號6）係換票，而非新借款
      等語（詐欺偵查卷第39頁，本院396號卷第95頁）；(3)附
      表二編號3所示本票3紙係保證票，故上訴人又簽發編號6
      所示本票3紙，因上訴人已清償2萬元，故如編號6所示本
      票3紙面額合計為220萬元（偵查卷第136、141頁，原審卷
      第24頁）等語，足見上訴人係於91年4年3月、同年6月5日
      先後向被上訴人借款200萬元、22萬元，並簽發如附表二
      編號1、2之本票以為還款之擔保，嗣因無法如期清償，乃
      另簽發如附表二編號3所示本票予被上訴人，其後仍無法
      依期清償，遂先後簽發如附表二編號4至6所示本票以為換
      票，借款本金先後合計僅為222萬元，並無另一220萬元借
      貸契約關係。從而，上訴人主張附表二編號3所示本票與
      編號6所示本票實係擔保同一筆借款債務等語，即非無據
      。
   2、又被上訴人主張兩造間有第2筆借款220萬元，伊係陸續以
      現金支付，為上訴人所否認，而其就此自陳並無任何憑據
      可證等語（原審卷第76頁背面、本院396號卷第68頁背面
      ）；另其雖於本院審理中提出確認書（本院卷第19頁）稱
      上訴人之母紀余寶裁曾就兩造間之借款債務與之結算，並
      由其簽名確認云云，惟該確認書之真正為上訴人所否認，
      且該確認書上之紀余寶裁簽名，經送法務部調查局鑑定結
      果認確認書上「紀余寶裁」簽名之筆劃係由碳粒組成，非
      直接以筆墨書寫而成一節，則有該局問題文書鑑識實驗室
      鑑定書在卷足憑（本院卷第158、159頁），是被上訴人辯
      稱確認書經上訴人之母紀余寶裁確認簽署云云，即難據信
      為真。而被上訴人自陳附表二編號6之本票係換票，而非
      新借款，因上訴人已清償2萬元，故如編號6所示本票面額
      合計為220萬元，已如前述，此外，其就兩造間針對第2筆
      借款220萬元，有借貸意思互相表示合致及有為借款交付
      等事實，既未能舉證以實其說，則上訴人於換立借據及換
      票時，縱有援用原借貸契約及票載金額予以記載之情形，
      亦不足證明被上訴人有交付220萬元借款金額之事實，是
      被上訴人執上訴人之借據、本票金額為222萬元，而附表
      二編號6本票金額為220萬元，辯稱兩造另有第2筆借款220
      萬元之借貸關係存在云云，洵難憑採。
五、次按借款人就其主張清償之事實，所提出之證據，依經驗法
    則及論理法則，已足使法院形成確信時，即應由貸與人對該
    待證事實之相反事實提出證據反駁，以動搖法院原就待證事
    實所形成之確信，否則即應就事實真偽不明之狀態承擔此一
    不利益，方符合舉證責任分配之原則（最高法院99年台上字
    第1633號判決意旨參照）。
（一）本件上訴人主張伊就上開222萬元借款債務已清償2,117,
      000元一節，雖為被上訴人所否認，然查：
   1、被上訴人就此於刑事偵查中自稱上訴人於93年2月間開立
      附表二編號3之本票前，已清償88,000元等語無訛（96年
      度偵字第17304號誣告案〈下稱誣告偵查案〉96年10 月8
      日詢問筆錄第1、2頁、詐欺偵查卷第136頁、本院396 號
      第79頁背面參照）；另上訴人主張伊有於附表三編號1、2
      、4-19所示時間以紀余寶裁所簽發之支票清償上開借款，
      而該等支票均已兌現等語，業據其提出還款明細、支票及
      支票存款明細分類帳為證（原審卷第28至41頁、本院396
      號卷第49至64頁），被上訴人就此亦自陳收受上開票據後
      ，已將之轉讓他人（詐欺偵查卷第39頁），另上開票據業
      經被上訴人及其配偶余秋香等人提示兌現一節，則經台北
      地檢署檢察官向上海商業儲蓄銀行、第一商業銀行查明屬
      實（詐欺偵查卷第81-91頁），是上訴人稱其業以如附表
      三編號1-19之時間及方式給付被上訴人2,035,000元清償
      借款，即非無據。至於上訴人主張伊尚於94年8月間以現
      金清償82,000元部分，因其就之並未能提出相關資料證明
      其有為上開款項之給付，是此部分主張，即難遽信為真。
   2、此外，上訴人於本件訴訟進行中，再於99年9月10日以票
      面金額220萬元之臺灣銀行支票乙紙向被上訴人清償借款
      債務220萬元一事，亦為被上訴人所不爭執（本院卷第65
      、66頁），承此，上訴人就本件系爭222萬元借款債務，
      先後陸續清償2,035,000元、220萬元，清償數額顯逾2,
      117,000元，從而，上訴人主張伊就上開222萬元借款債務
      已清償2,117,000元，被上訴人對伊之借款債權僅餘103,
      000元一節，自屬可採。
（二）至於被上訴人就附表三編號1-19所示金額，雖否認為上訴
      人清償借款債務之款項，惟審諸其先則稱附表三編號1、2
      、4-19所示金額該票據為上訴人持之向被上訴人調借現金
      之用，與借款無關（誣告偵查卷96年9月20日詢問筆錄第2
      頁參照）；繼之則稱：此為上訴人之母余紀寶裁向伊調現
      ，伊再向其配偶余秋香週轉，且有將錢給上訴人之母云云
      （本院396號卷第79頁背面），核與其後於本院改稱此款
      為紀余寶裁要清償上訴人向伊借款之利息，利息是二分利
      （本院卷第97頁背面、第98頁）云云，所述扞格不一，要
      難遽信為真。而被上訴人辯稱上開款項係支付利息乙節，
      雖舉載有利息約定之93年2月9日借據（原審卷第27頁）為
      憑，惟審諸上開借據中之利息約定為被上訴人自行書寫，
      是否經上訴人同意，尚非無疑。另參諸上訴人除否認兩造
      有借款利息之約定外，並主張兩造於91年間借款之初，原
      即約定每月還款44,000元，被上訴人已取走其75萬元之作
      品，故無利息之約定；上開借據原無關於利息部分之記載
      ，此為被上訴人利用其借款文字與簽名之間的空隙自行撰
      寫，伊並不知悉等語（原審卷第5頁、本院卷第98頁），
      所稱各語核與上訴人前此91年4月3日、91年6月5日各借據
      皆無利息之記載格式相符（原審卷第10-12頁），另其有
      關該借據立約時有無利息記載部分之主張，核與證人楊婉
      君於台北地檢署誣告案偵查中證述亦屬相符（誣告偵查案
      96年度他字第3698號卷第40頁），是其主張利息記載為被
      上訴人利用其借款文字與簽名之間的空隙自行撰寫，伊並
      不知悉等語，即非無據。此外，被上訴人對兩造間有給付
      借款利息（月利二分）之合意一節，既未能另行提出相關
      件證以資證明，揆諸前揭說明，自應由其就應就事實真偽
      不明之狀態承擔不利益，被上訴人就此辯稱上訴人給付附
      表三編號1-19所示金額係給付利息云云，即無足取。
（三）末按遲延之債務，以支付金錢為標的者，債權人得請求依
      法定利率計算之遲延利息，民法第233條第1項前段定有明
      文。原法院95年度票字第116500號裁定就此部分票款係按
      年息5%計息（本院396號卷第152頁），故系爭執行事件雖
      應於此債權範圍內實施強制執行，惟上訴人於94年3月5日
      第4次換票時，所簽發如附表二編號6號所示本票之到期日
      係94年11月30日（兩造就此不爭執），依其情形，堪認兩
      造就上開借款債務之清償期合意延至94年11月30日，是上
      訴人就上開借款債務及本票債務應自是日起始負遲延責任
      。又上訴人於94年11月30日前已以如附表三編號1-19之方
      式，清償借款2,035,000元，業如前述，餘欠165,000元借
      款自94年12月1日起至清償日止之法定遲延利息雖屬施強
      制執行範圍，惟上訴人除清償借款2,035,000元外，於99
      年9月10日復以臺灣銀行支票清償被上訴人220萬元，清償
      款項已足抵付清償借款本金82,000元（2,117,000元－2,
      035,000元＝82,000元）及165,000元自94年12月1日起至
      清償日止之法定遲延利息，是前揭債務亦併同消滅，併此
      敘明。
六、綜上所述，上訴人主張伊就系爭222萬元借款債務，業已清
    償2,117,000元，被上訴人對伊之借款債權僅餘103,000元等
    語，洵屬有據，是其請求確認被上訴人對上訴人於93年2月9
    日所生的借款債權及原法院95年度票字第116500號裁定所示
    本票（即如附表一所示本票）債權於逾103,000元部分不存
    在，另就系爭執行事件之強制執行程序於逾上開債權範圍部
    分應予撤銷，為有理由，應予准許；原審就上開應予准許部
    分所為上訴人敗訴之判決，自有未洽，上訴意旨指摘原判決
    此部分不當，求予廢棄改判，為有理由，應予准許。
七、本件事證已臻明確，兩造其餘攻擊、防禦方法及未經援用之
    證據，經本院審酌後，認對本件判決之結果不生影響，爰不
    予一一論述，附此敘明。
八、據上論結，本件上訴人之上訴為有理由，依民事訴訟法第
    450 條、第78條，判決如主文。
中    華    民    國   100    年    10    月    11    日
                    民事第十庭
                        審判長法  官  張宗權
                              法  官  鄭純惠
                              法  官  周玫芳
正本係照原本作成。
如不服本判決，應於收受送達後20日內向本院提出上訴書狀，其
未表明上訴理由者，應於提出上訴後20日內向本院補提理由書狀
（均須按他造當事人之人數附繕本）上訴時應提出委任律師或具
有律師資格之人之委任狀；委任有律師資格者，另應附具律師資
格證書及釋明委任人與受任人有民事訴訟法第466條之1第1項但
書或第2項（詳附註）所定關係之釋明文書影本。
中    華    民    國   100    年    10    月    12    日
                              書記官  陳嘉文
附註：
民事訴訟法第466條之1（第1項、第2項）：
對於第二審判決上訴，上訴人應委任律師為訴訟代理人。但上訴
人或其他法定代理人具有律師資格者，不在此限。
上訴人之配偶、三親等內之血親、二親等內之姻親，或上訴人為
法人、中央或地方機關時，其所屬專任人員具有律師資格並經法
院認為適當者，亦得為第三審訴訟代理人。